【裁判字號】    95,訴,44
【裁判日期】    950714
【裁判案由】    給付買賣價金
【裁判全文】
臺灣基隆地方法院民事判決                95年度訴字第44號
原      告  丁○○
            戊○○
            丙○○
共 同 訴訟
代  理  人  呂錦峰    律師
被      告  甲○○
訴訟代理人  陳鄭權    律師
複 代 理人  黃勃叡    律師
上列當事人間給付買賣價金事件，本院於95年6月30日言詞辯論
終結，判決如下：
    主  文
被告應給付原告戊○○、丁○○新臺幣玖拾壹萬元，及自九十四
年二月六日起按週年百分之五計算之利息。
被告應給付原告丙○○新臺幣貳佰貳拾玖萬元，及自九十四年三
月二十四日起按週年百分之五計算之利息。
原告其餘之訴駁回。
訴訟費用由被告負擔百分之九十，由原告戊○○、丁○○負擔百
分之三，餘由原告負擔。
本判決第一項於原告戊○○、丁○○以新臺幣參拾萬元為被告預
供擔保後，得為假執行；但被告如以新臺幣玖拾壹萬元預供擔保
，免為假執行。
本判決第二項於原告丙○○以新臺幣柒拾陸萬元為被告預供擔保
後，得為假執行；但被告如以新臺幣貳佰貳拾玖萬元預供擔保，
免為假執行。
原告其餘假執行之聲請駁回。
    事實及理由
一、本件原告起訴主張有二：
（一）原告戊○○、丁○○與被告於93年10月26日簽訂不動產買
      賣契約書，由被告向原告戊○○、丁○○買受臺北縣金山
      鄉○○○段硫磺子坪小段26之21地號土地全部及6之65地
      號土地應有部分716分之348，價金新臺幣（下同）1,100
      萬元，原告戊○○、丁○○已於93年11月19日、94年1月
      31日移轉標的物所有權於被告，惟被告未依約於94年2月
      5日前繳清尾款，為此請求被告應給付原告戊○○、丁○○100萬元，並自94年2月6日起按週年百分之5計算之利息
      ，並陳明願供擔保請准宣告假執行等情。
（二）原告丙○○與被告於93年10月26日簽訂不動產買賣契約書
      ，由被告向原告丙○○買受臺北縣金山鄉○○○段硫磺子
      坪小段26之14地號土地全部、6之65地號土地應有部分716
      分之352、及坐落26之14地號土地上建號212號建物全部（
      門牌號碼為臺北縣金山鄉○○街1巷3號），價金1,250萬
      元。原告丙○○已於94年3月18日移轉標的物所有權於被
      告，惟被告未依約於94年3月23日繳清尾款，為此請求被
      告應給付原告丙○○250萬元，並自94年3月24日起按週年
      百分之5計算之利息，並陳明願供擔保請准宣告假執行等
      情。
（三）對被告抗辯之陳述略以：
   1、兩造於簽訂買賣契約之時即知標的物26之21地號土地已出
      租他人並由他人占有使用中，則原告戊○○、丁○○就26
      之21號土地即不負點交之義務，此部分並經本院94年度重
      訴字第46號判決確定在案。
   2、原告等已將契約標的物所有權移轉於被告，被告應自行向
      承租人己○○收取租金，與原告等無涉，且承租人已將租
      金辦理清償提存。
   3、被告所指之違章建築乃承租人所建，不在兩造間買賣契約
      標的範圍內，從而原告等無須就該違章建築對被告負物之
      瑕疵擔保責任。
   4、原告等關於6之65地號權狀部分並未給付遲延，乃因被告
      尾款部分未支付與原告，因而主張同時履行抗辯。
   5、依民法第235條規定，債務人非依債務本旨實行提出給付
      者，不生提出效力，但債權人預示拒絕受領之意思，或給
      付兼需債權人之行為者，債務人得以準備給付之事情，通
      知債權人，以代提出。收受被告支票之代書乙○○非原告
      之代理人，對原告不生現實提出之效力，且被告對於交付
      支票又附加「會同承租人點交租賃契約正本及轉讓93年12
      月起租金和押金…等給甲方」之條件，亦難謂符合「依債
      務本旨實行提出」之要求，顯非民法第235條前段「現實
      提出」；而原告又未曾表示不收受尾款，且被告之給付行
      為亦無須債權人之協助，並無「言詞提出」之問題。
二、被告聲明駁回原告之訴及假執行之聲請，並陳明如受不利判
    決，願供擔保請准宣告免假執行。其抗辯意旨略以：
（一）就原告戊○○、丁○○請求部分
   1、原告戊○○、丁○○於買賣契約簽訂前即將26之21地號土
      地出租予訴外人己○○，該筆土地現由己○○占有中，依
      兩造買賣契約約定，標的物有出租或於第三人占用，乙方
      （即原告戊○○、丁○○）應於點交前排除，如土地有被
      他人占有之瑕疵，乙方應於尾款付清前全部排除。惟被告
      寄發存證信函請求原告戊○○、丁○○依約排除己○○之
      占有，原告戊○○、丁○○均置之不理，故被告於取得
      26之21地號土地之占有及6之65地號應有部分土地所有權
      狀前，自得依民法第264條第1項主張同時履行抗辯，拒絕
      交付尾款。
   2、原告戊○○、丁○○於兩造買賣契約中無被告知悉26之21
      地號土地已出租他人之記載，亦無被告願承受原告戊○○
      、丁○○與己○○租賃契約之特約，基於解釋契約應探求
      當事人真意及債權相對性之原則，原告戊○○、丁○○不
      得將被告與原告丙○○間之契約約款比賦援引，進而主張
      其不負土地點交義務。縱認被告於訂約時已知悉前述租賃
      契約之存在而應承受原告丙○○與己○○之租賃契約，原
      告戊○○、丁○○亦應將土地所有權狀、原租賃契約書及
      己○○已給付之押租金，使被告取得間接占有以代交付，
      原告戊○○、丁○○並未為之，被告自得主張上開之同時
      履行抗辯及請求如下（四）依違約金抵銷。
（二）就原告丙○○請求部分
      物之出賣人負交付其物於買受人，並使其取得該物所有權
      之義務，民法第348條第1項定有明文，又依民法第946條
      第2項準用第761條之規定，如買賣標的物由第三人占有時
      ，出賣人故得以對於第三人之返還請求權讓與買受人以代
      交付，於依約履行前，其義務不因已為所有權移轉之登記
      而消滅。被告給付1,000萬元後，原告丙○○未依約於93
      年11月26日點交契約標的物，使被告取得間接占有以代交
      付，亦未依約會同承租人將原租約之權利義務點交由被告
      承受，被告至今未收取任何租金，故主張於原告丙○○將
      6之65地號應有部分所有權狀、原租賃契約書、己○○已
      給付之押租金及已預收租金至94年11月30日之支票轉交被
      告，使被告取得間接占有以代交付前，被告自得依民法第
      264條第1項主張同時履行抗辯，拒絕交付尾款。
（三）被告已開立面額350萬元之支票交由代書乙○○收執，作
      為原告3人之價金尾款，並通知原告3人至代書處點交產權
      及取回尾款。
（四）又依兩造買賣契約約定，出賣人違反本契約約定時，每逾
      1日（自逾期日起至完全給付日止）應按買受人已繳房地
      價款千分之一計付違約金予買受人。被告已支付價金共2,
      000萬元與原告3人，依上開約定，原告3人應給付被告自9
      3年11月26日起至95年2月25日止之違約金，原告戊○○、
      丁○○應給付被告450萬元，原告丙○○應給付被告450萬
      元，從而被告得依民法第334條於原告3人請求之100萬元
      、250萬元範圍內主張抵銷。
（五）原告等於訂立買賣契約時將承租人所有之建物作價出賣與
      被告，從被告處獲取遠高於附近地價之買賣價金，有違民
      法第148條第2項之誠信原則。又依民法第227條之2第1項
      規定，契約成立後，情事變更，非當時所得預料，而依其
      原有效果顯失公平者，當事人得聲請法院增、減其給付或
      變更其他原有之效果，原告於訂約當時隱瞞該建物為違建
      之事實，亦未明確告知承租之範圍，故令被告依簽約當時
      約定之價金交付尾款，其顯失公平之程度，可想而知，被
      告自得依情事變更原則請求減少價金。
（六）又，買賣因物有瑕疵，而出賣人依民法第354條至358條之
      規定，應負擔保之責者，為保護買受人之利益，買受人得
      退還原物而解除買賣契約，亦得受領其物而請求減少價金
      。凡依通常交易觀念，或依當事人之約定，認為物應具備
      之價值、效用或品質而不具備者，即為有瑕疵。原告於簽
      訂買賣契約時顯知悉該地上建物乃係違建，竟未於簽約時
      告知被告，原告3人之行為違反瑕疵擔保責任，被告自得
      依民法第359條主張減少價金。
三、本件經爭點整理後，兩造就本件買賣契約之真正、價金數額
    不爭執，惟就被告於訂立買賣契約時是否知悉標的物上有租
    賃契約存在、承租人之租金應向何人給付、土地上之建物是
    否為違建、原告等應否對被告負瑕疵擔保責任尚有爭執。
四、稱買賣者，謂當事人約定一方移轉財產權於他方，他方支付
    價金之契約，當事人就標的物及其價金互相同意時，買賣契
    約即為成立；物之出賣人，負交付其物於買受人，並使其取
    得該物所有權之義務；買受人對於出賣人，有交付約定價金
    及受領標的物之義務，民法第345條、第348條第1項、第367
    條分別定有明文。查兩造間就原告聲明中所指不動產所有權
    移轉及價金之支付達成合意，且兩造就不動產買賣契約之真
    正亦不爭執，即買賣契約已具備成立及生效要件，出賣人與
    買受人互負移轉標的物所有權與交付價金之義務，準此，原
    告等請求被告履行其支付價金之義務，尚非無據。惟被告則
    以標的物上之建物為違章建築、已受臺北縣違章建築拆除隊
    拆除通知為由，主張原告等應負物之瑕疵擔保責任，請求減
    少價金，並如前開被告抗辯之陳述中，被告已開立支票乙紙
    交付代書、並主張以被告對原告等之違約金債權，於原告等
    請求之範圍內互相抵銷，又以原告戊○○、丁○○未依約將
    第三人占有中之標的物完成點交、原告丙○○未會同承租人
    將有關租約權利義務由被告承受、原告3人未將6之65地號應
    有部分所有權狀及因租約取得之租金、押租金交付被告等情
    為由，主張民法第264條之同時履行抗辯云云。故本件所應
    審酌者，乃原告等是否對被告負物之瑕疵擔保責任，及被告
    關於抵銷與同時履行之抗辯是否有理由。
五、本件兩造買賣契約不動產標的物，原告丙○○與被告契約部
    分為臺北縣金山鄉○○○段硫磺子坪小段26之14地號土地全
    部、6之65地號土地應有部分716分之352、及坐落26之14地
    號土地上建號212號建物全部（門牌號碼為臺北縣金山鄉○○街1巷3號），原告戊○○、丁○○與被告契約部分為同小
    段26之21地號土地全部、6之65地號土地應有部分716分之
    348，而原告丙○○於兩造買賣契約訂立前已將26之14地號
    、26之21地號土地及坐落26之14地號土地上建號212號建物
    全部出租予己○○，被告於與丙○○之契約中同意承受26之
    14地號及坐落其上建號212號建物全部之租賃契約。又按民
    事判決理由中之判斷有無拘束力，涉及所謂爭點效理論，該
    理論認為，當事人在前訴訟以重要爭點加以爭執，經法院審
    理及判斷，所發生之通用力，於不同之後訴，如以同一爭點
    為重要之先決問題加以審理時，當事人不得為與其判斷相反
    之主張，並禁止法院為與其相矛盾之判斷。惟因民事訴訟法
    第400條第1項規定：「訴訟標的於確定之終局判決中經裁判
    者，除法律別有規定外，當事人不得就該法律關係更行起訴
    」，學說及實務上以此作為既判力客觀界限之原則，並進而
    認為確定判決以主文所包含者為限，有既判力，而不及於理
    由，即固以訴訟標的經表示於主文判斷之事項為限，判決理
    由並無既判力，但法院於判決理由中就訴訟標的以外當事人
    所主張之重要爭點，本於當事人辯論之結果，以為判斷時，
    除有明顯違背法令之情形，或當事人已提出新訴訟資料，足
    以推翻原判斷之情形外，應解為在同一當事人就該重要爭點
    所提起之訴訟中，法院及當事人就該已經法院判斷之重要爭
    點法律關係，皆不得作任何相反之判斷或主張，始符誠信原
    則（最高法院73年度台上字第4062號判決參照）。
六、經查，本件兩造前經本院94年度重訴字第46號履行買賣契約
    等訴訟（下稱兩造之前訴訟）中，已就前訴訟原告即本件被
    告承受26之21地號土地上之租賃契約、前訴訟原告即本件被
    告對前訴訟被告即本件原告所主張違約事實，所生違約金請
    求權不存在、系爭買賣關係未經合法解除仍屬存在之判斷，
    已經本院依職權調閱上開民事卷宗經核屬實。因此，被告不
    得就上開兩造前訴訟已為實質判斷之重要爭點之判斷，再為
    相反之主張，先予敘明。
七、次按契約成立後，情事變更，非當時所得預料，而依其原有
    效果顯失公平者，當事人得聲請法院增、減其給付或變更其
    他原有之效果，民法第227條之2定有明文。查本件客觀事實
    自締約時至言詞辯論期日終結並未有任何變更，至多僅係原
    告等隱瞞該違建有可能遭拆除之事實，不符情事變更原則之
    要件，故被告據此請求本院減其給付或變更其他原有之效果
    ，尚嫌無據。
八、按物之出賣人對於買受人，應擔保其物於危險移轉於買受人
    時無滅失或減少其價值之瑕疵，亦無滅失或減少其通常效用
    或契約預定效用之瑕疵，但減少之程度，無關重要者，不得
    視為瑕疵；買受人於契約成立時，知其物有前條第1項所稱
    之瑕疵者，出賣人不負擔保之責，買受人因重大過失，而不
    知有前條第1項所稱之瑕疵者，出賣人如未保證其無瑕疵時
    ，不負擔保之責，但故意不告知其瑕疵者，不在此限；買賣
    因物有瑕疵，而出賣人依前五條之規定，應負擔保之責者，
    買受人得解除其契約或請求減少其價金，但依情形，解除契
    約顯失公平者，買受人僅得請求減少價金，民法第354條第1
    項、第355條、第359條分別定有明文。又，所謂物之瑕疵擔
    保，乃物之出賣人就其物本身有所欠缺即缺點，應負之擔保
    責任，雖不以物質上應具備者為限，惟須依通常交易觀念，
    或依當事人之決定，認為物應具備之價值、效用或品質而不
    具備者，始得認為物有瑕疵（參看最高法院73年度台上字第
    1173號判例）。依此物之瑕疵之類型可分為（一）價值瑕疵
    ：即交換價值之瑕疵；（二）效用瑕疵：又分為通常效用瑕
    疵及預定效用瑕疵，通常效用，指一般交易觀念上應有之效
    用，例如建地之能建築、電視之螢幕清晰。預定效用，指該
    物在一般交易觀念上未必有此效用，惟當事人以契約預定其
    效用者而言；（三）品質瑕疵：須經出賣人特約擔保其交付
    之標的物具有一定之品質。如何判斷物之瑕疵，學說上固有
    主觀說、客觀說及主觀─客觀說三種見解，上開判例綜合觀
    之似採客觀─主觀說，有力學說則以原則上應採主觀說，而
    輔以客觀說，即應依當事人特別約定之使用目的（主觀的瑕
    疵概念），並在當事人意思範疇內，就該物依其種類一般具
    有的客觀特徵（客觀的瑕疵概念）加以判斷，準此以言，買
    賣標的物之土地本身有如因法令禁之限制，未達當事人間契
    約時之預期效用，即應認物有瑕疵。查原告等將前開標的物
    出賣予被告，惟系爭土地上除有建號212號建物外，尚有承
    租人己○○出資興建之不得依法為保存登記之建物於其上，
    該違建為承租人己○○所有，該違建不在契約標的範圍內，
    原告等就該違建並無處分權，至為明顯，被告查無建物登記
    謄本即可知悉，故被告關於其於訂約時不知土地上有違建之
    抗辯，固不足採，惟被告之所以與原告等訂立買賣契約，除
    欲取得標的物所有權外，亦欲以出租人地位收取租金、甚或
    於租期屆至後就該違建餘值為利用、並取得己○○所有建物
    之使用權，此觀被告所呈桃園府前（21支）郵局存證信函第
    361號，而原告等就此未爭執可知，否則一般理性之人依買
    賣不動產之通常程序，皆會查看不動產登記情形及至標的物
    所在地為現場查看，發現有與實際登記不符之處均會詳加詢
    問，豈有明知有非出賣人所有違建坐落於所欲買受之土地上
    ，而無任何異議或不做特別約定之理？由此可推知兩造於訂
    約時，原告等應有以該違建於一定期間內不會受政府或違建
    所有人拆除而被告可加以使用收益之允諾，該違建之利用應
    可認為係兩造以土地為標的之契約預定之效用，縱認被告未
    於訂約之時探查是否已遭政府機關通知拆除或未先探詢違建
    所有人是否將於租期屆至拆除，而認被告有一般通常理性之
    人所不至違反之重大過失，惟原告等既有允諾之實已如前述
    ，故仍應認定兩造契約存有減少契約預定效用之物之瑕疵，
    被告原告等應負物之瑕疵擔保責任，為有理由，被告請求減
    少價金，經本院依職權審酌兩造買賣契約價金之多寡、標的
    物周圍同種用地之交易價格等情，認被告應給付原告戊○○
    、丁○○之價金應減少9萬元、被告應給付原告丙○○之價
    金應減少21萬元為當。
九、再按二人互負債務，而其給付種類相同，並均屆清償期者，
    各得以其債務，與他方之債務，互為抵銷，但依債之性質不
    能抵銷或依當事人之特約不得抵銷者，不在此限，民法第33
    4條固定有明文；然債務之抵銷，以雙方當事人互負債務為
    必須具備之要件，若一方並未對他方負有債務，則根本上即
    無抵銷之可言（最高法院18年上字第1709號判例參照）。
    本件被告固抗辯原告等未將契約標的物土地及房屋點交，亦
    未交付所有權狀、原告等與己○○之租約、原告前已收受之
    租金、押租金等，違反契約約定，被告依約得請求違約金，
    被告主張就其對原告等之違約金債權，於原告等請求之範圍
    內抵銷。然查，被告此部分之抗辯，實為被告於前訴訟之重
    要主張，既經前訴訟以其該等主張事實不存在為由判決其敗
    訴確定，則於本復以前訴訟之判斷相反之上開事由為訴訟上
    抵銷抗辯，自無可取。
十、又按債務人非依債務本旨實行提出給付者，不生提出之效力
    ，但債權人預示拒絕受領之意思，或給付兼需債權人之行為
    者，債務人得以準備給付之事情，通知債權人，以代提出，
    民法第235條固定有明文，惟民法第235 條後段規定：給付
    兼需債權人之行為者，債務人得以準備給付之事由，通知債
    權人以代提出。苟債務人依此規定通知債權人，僅不負給付
    遲延責任而已，並不生已為給付之效力，所謂已提出之給付
    ，係指債務人依債務本旨，於適當之處所及時期實行提出給
    付者而言，其給付，事實上須確有準備，亦即債務人就其應
    為之給付行為，須已完成，如其自己應為之行為並未完成，
    縱為準備給付之通知，仍不生提出之效力。易言之，於此場
    合，債權人充其量僅應負遲延責任而已，債務人所負債務既
    仍存在，如不履行，並不能當然免責，此參閱最高法院93年
    度台上字第956號判決、92年度台上字第1065號判決、86年
    度台上字第2429號判決、83年度台上字第826號判、86年度
    台上字第756號決甚明。查被告已開立面額350萬元之支票1
    紙交由代書（現稱地政士）乙○○轉交，惟事後因兩造就系
    爭買賣爭執，通知其暫緩交付原告，原告實際上尚未受領系
    爭買賣價尾款之給付，已據證人乙○○到庭證述明確，自不
    生提出之效力，被告自不得以此免給付系爭買賣價金尾款之
    義務。
十一、復按民法第264條規定之同時履行給付抗辯，乃係基於雙
      務契約而發生，倘雙方之債務非本於同一雙務契約而發生
      ，縱令雙方債務在事實上不無密切關係，或雙方之債務雖
      因同一雙務契約而發生，因契約互負債務者，他方提出之
      對待給付若不完全，既非依債務本旨為之，除其情形拒絕
      自己之給付有違誠實及信用方法者外，在他方補正前，固
      非不得行使同時履行抗辯權拒絕自己之給付，然其一方之
      給付與他方之給付並非立於互為對待給付之關係者，均不
      能發生同時履行之問題，參見最高法院86年台上字第1151
      號判決、59年台上字第850號判例、63年台上字第828號判
      例甚明；惟於雖非基於具有對價關係之雙務契約而生之債
      務，其兩債務之對立，在實質上有牽連性者，基於法律公
      平原則，始許準用或類推適用關於同時履行抗辯之規定（
      參閱最高法院78年度台上字第1645號判決）；而契約之義
      務可分為主給付義務、從給付義務及附隨義務，附隨義務
      之履行與債之本旨之達成無關，除非該附隨義務之內容係
      立於互為對待給付之關係，始生同時履行抗辯之問題，倘
      無對價關係者，原則上即無同時履行抗辯權，茍有遲延履
      行，亦僅得就各該義務本身向義務人請求強制履行或主張
      不履行之損害賠償責任而已。經查，原告固負有交付6之
      65 地號土地所有權狀之附隨義務，然該附隨義務之利益
      ，遠低於與被告應給付之系爭買賣價金義務，難認為屬其
      買賣金之對待給付，或與之對立，並且非同時履行不符公
      平原則，被告以原告尚未履行該附隨義務作為其同時履行
      抗辯之藉口，於法不合，無可採取。
十二、綜上所述，原告等依兩造買賣契約之法律關係，請求被告
      給付如主文第1項、第2項部分之金額，及自被告清償期屆
      至之翌日即94年2月6日、94年3月24日起至清償日止之法
      定遲延利息，於法洵屬正當，應予准許，逾此範圍之請求
      ，為無理由，應予駁回。
十三、原告勝訴部分，原告、被告分別陳明願供擔保，聲請為假
      執行、免為假執行之宣告，於法並無不合，爰分別酌定相
      當之擔保金額宣告之。至其敗訴部分之假執行之聲請，因
      訴之駁回而失所依附，併予駁回。
十四、據上論結，本件原告之訴為一部有理由，一部無理由，依
      民事訴訟法第79條、第85條第1項、第390條第2項、第392
      條，判決如主文。
中    華    民    國    95    年    7    月    14    日
                  民事庭法  官  李木貴
以上正本係照原本作成。
對於本件判決如有不服，應於收受送達後20日內向本院提出上訴
書狀，敘述上訴之理由，上訴於臺灣高等法院，並按他造當事人
之人數附具繕本。
中    華    民    國    95    年    7     月    14    日
                        書記官  林蔚菁


司法院資訊處製作；財團法人民間司法改革基金會備份。
